【裁判字號】    95,重訴,403
【裁判日期】    970331
【裁判案由】    損害賠償等
【裁判全文】
臺灣高雄地方法院民事判決             95年度重訴字第403號
原      告  丁○○
訴訟代理人  林敏澤律師
複代理人    許乃丹律師
被      告  甲○○
訴訟代理人  吳文豊律師
            黃振銘律師
當事人間損害賠償等事件，本院於民國96年3 月18日言詞辯論終
結，判決如下：
  主  文
被告應將新台幣捌佰肆拾萬肆仟元返還予原告及其他公同共有人
李萬土及自民國九十四年三月七日起至清償日止，按年利率百分
之五計算之利息。
訴訟費用由被告負擔。
本判決於原告以新台幣貳佰捌拾萬元供擔保後得為假執行，但被
告於假執行程序實施前，以新台幣捌佰肆拾萬肆仟元為原告預供
擔保後，得免為假執行。
 事實及理由
壹、程序方面：
一、按當事人適格，係指當事人就具體特定之訴訟，得以自己之
    名義為原告或被告，而受為訴訟標的法律關係之本案判決之
    資格而言。故在給付之訴，若原告主張其為訴訟標的法律關
    係之權利主體，他造為訴訟標的法律關係之義務主體，其當
    事人即為適格。本件被告抗辯：依原告之主張其請求權基礎
    為民法第1146條所規定之繼承回復請求權，而依原告主張就
    被繼承人丙○○遺產受侵害時之損害賠償債權屬「公同共有
    債權」，應由丙○○遺產繼承人全體或得其他繼承人之同意
    起訴，而原告未以全體繼承人名義起訴，亦未證明得有其他
    繼承人之同意，原告提起本件訴訟，當事人不適格云云。經
    查：原告於本院民國97年3 月18日行言詞辯論庭時，主張本
    件僅就侵權行為及不當得利為請求，不請求及撤回依民法第
    1146條所規定之繼承回復請求權部分（見本院卷B 第75頁）
    。是本件原告係以其基於繼承財產遭受被告偽造文書等之侵
    權行為受有損害，而依民法第184 條侵權行為及民法第179
    條不當得利之規定向被告請求，惟查：在實例上，公同共有
    人僅存2 人，1 人所在不明，無法取得其同意，則其餘1 人
    得就公同共有物之全部行使其權利（司法院院字第1425號解
    釋參照）或公同共有物被一部分公同共有人為移轉物權之處
    分，事實上無法得該為處分行為之公同共有人之同意，以請
    求救濟，則無論公同共有人中之一人或數人，自均得單獨或
    共同起訴，要不能謂其當事人之適格有所欠缺，是被告抗辯
    原告提起本件訴訟，當事人不適格，尚非可採，合先敘明。
貳、實體部分：
一、原告起訴主張：(一)原告之養母丙○○於94年3 月6 日死亡，
    原告為其繼承人。丙○○生前曾與被告同居長達2 、30年。
    被告與丙○○同居期間，自88年間起多次利用丙○○生病住
    院，未經丙○○同意盜用丙○○之印章，盜領丙○○存款，
    於丙○○出院後，察覺追討，被告只好再將金額轉回丙○○
    帳戶內，但未全數轉入；又於丙○○死亡後，被告仍盜蓋丙○○印章盜領存款，詳如下：1.88年7 月間，被告盜用丙○○印章，將丙○○存於第一商業銀行股份有限公司楠梓分行
    （下稱第一銀行楠梓分行）帳號00000000000 號帳戶（以下
    簡稱丙○○帳戶）1,500 萬元轉入被告設於同一銀行帳號00
    000000000 號帳戶（以下簡稱被告帳戶）內，嗣丙○○出院
    後察覺追討，被告始將1,500 萬元再轉回丙○○帳戶。2.89
    年7 月21日，被告又以上述方式，逕向第一銀行將「丙○○
    帳戶」中之定期存款2500萬元解約，同日並將該2500萬元款
    項直接存入被告定存帳戶中嗣遭丙○○發現後要求返還，適
    被告另一筆土地徵收補助款共計2997萬元於89年9 月14日核
    撥，該款先存入被告自己定存帳戶中，被告即於同年9 月25
    日將其中1000萬元存入丙○○定存帳戶中，充為返還款項之
    一部分；89年11月30日被告又應丙○○之要求，開立200 萬
    元本票交付原告作為返還盜領款項之一部分。3.93年6 月間
    ，被告第3 次以上述方式，於93年6 月18日將丙○○定存之
    1000萬元解約後，存入被告活儲帳戶中。嗣丙○○出院後察
    覺追討，被告卻僅將其中700 萬元轉回丙○○帳戶內，其餘
    300 萬元仍拒不返還。(二)被告明知丙○○已於94年3 月6 日
    死亡，竟仍於94年3 月7 日持丙○○印章及相關資料至第一
    銀行楠梓分行，並將丙○○存放於該銀行之定期存款7,999,
    268元辦理中途解約後，連同丙○○帳戶內原有存款，共計
    8,404,000 元以轉帳方式，轉入被告帳戶內。綜上所述，被
    告之行為顯已不法侵害原告之繼承權及因繼承所得之財產上
    權利，爰依民法第184 條、同法第179 條之請求權提起本訴
    。並聲明：(一)被告應返還8,404,000 元予原告及其他公同共
    有人李萬土，及自94年3 月7 日起至清償日止，按週年利率
    5 ％計算之利息。(二)願供擔保，請准宣告假執行。
二、被告則以：丙○○於30餘年前，與被告情投意合，共賦同居
    。被告結識丙○○前，已頗有積蓄，與丙○○同居後，其要
    求被告將被告所有之部分銀行存款轉至其名下，被告為節稅
    ，在徵得丙○○同意後將被告所有之部分存款以丙○○名義
    存入第一銀行楠梓分行。惟丙○○名義之各種存款，實際上
    既均係被告所有，其存提款均由被告親赴第一銀行楠梓分行
    處理，且丙○○帳戶之存摺及印章，一律均由被告保管持有
    ，丙○○則概括授權被告製作其名義之存提款單，故被告僅
    係借用丙○○名義開戶，在丙○○死亡後，依丙○○生前概
    括授權，製作提款單，將借用其名義存放之存款轉回被告帳
    戶內，既非侵權行為，亦無不當得利，並聲明：(一)原告之訴
    駁回。(二)如受不利之判決，願供擔保，請准免為假執行。
三、不爭執事項
 (一)被告於89年7 月21日前往第一商業楠梓分行以丙○○之印章
   、印文，填具2,500 萬元之取款憑條，將丙○○帳戶內存款
   2,500萬元匯至被告帳戶。
 (二)被告於丙○○死亡後隔天之94年3 月7 日，前往上開銀行，
   將丙○○帳戶內之金額及定存存款解約後之金額共計8,404,
   000元轉帳至被告帳戶。
四、爭執事項：
 (一)原告是否為合法繼承人？
 (二)丙○○帳戶內之存款是否為被告所有？
五、本院判斷如下：
 (一)原告是否為合法繼承人？
 1.被告抗辯根據原告之戶籍資料記載，原告係於91年4 月2 日
   始「補填」養母姓名為丙○○，是原告與丙○○之間之是否
   有成立收養關係，尚有可疑？縱認雙方當時有成立收養之行
   為，然丙○○當時尚有配偶李萬土，則丙○○收養原告時，
   是否有得李萬土之同意，亦有疑義，是原告應非丙○○之合
   法繼承人云云。
 2.依原告戶籍謄本資料，原告原名為李阿雪，並於91年4 月 2
   日補登記養母為丙○○等情，為兩造所不爭執，並有原告戶
   籍謄本資料可按（見本院卷A 第9 頁）。經本院向高雄市楠
   梓區戶政事務所查詢丙○○收養原告之資料，依收養登記申
   請書及收養契約書謄本，丙○○確實於40年6 月1 日經原告
   親生父母之同意而收養原告，此有該所95年12月29日高市楠
   戶字第0950006388號函暨所附資料，是丙○○確於40年6 月
   間即收養原告自明（見本院卷A 第33-37 頁）。又依丙○○
   之戶籍謄本，收養當時丙○○當時配偶李萬土尚存一事，亦
   為兩造所不否認，縱認收養當時，丙○○未得其配偶李萬土
   之同意，然李萬土迄今並未向法院聲請撤銷丙○○與原告間
   之收養一事，亦為被告所不否認，則原告依法確為丙○○之
   合法繼承人自明。是被告上開辯解，要難採信。
 (二)丙○○帳戶內之存款是否為被告所有？
 1.按當事人主張有利於己之事實，就其事實有舉證之責任，民
   事訴訟法第277 條定有明文；又「原告於起訴原因已有相當
   之證明，而被告於抗辯事實並無確實證明方法，僅以空言爭
   執者，當然認定其抗辯事實之非真正，而應為被告不利益之
   裁判」、「原告對於自己主張之事實已盡證明之責後，被告
   對其主張，如抗辯其不實並提出反對之主張者，則被告對其
   反對之主張，亦應負證明之責，此為舉證責任分擔之原則」
   （最高法院18年度上字第1679號、第2855號判例意旨參照）
   。
 2.被告抗辯丙○○帳戶內之存款均為伊所有，僅係借名存放在
   丙○○帳戶內云云。本件被告主張借名關係存在，應就此事
   實，負舉證責任，若其不能舉證，則應認其抗辯無理由。是
   本院應審酌被告所提之證據是否足以證明丙○○帳戶內之存
   款為伊係所有，經查：
 (1)被告抗辯丙○○帳戶內之現金，係伊為節稅之用，而轉入丙○○帳戶內之現金，來源主要係伊擔任乩童及土地遭政府徵
   收所獲之補償云云。查：經本院向第一銀行楠梓分行調閱被
   告及丙○○於帳戶自開戶迄94年4 月為止之交易往來明細，
   觀之丙○○上開帳戶，82年12月有存入280 餘萬元、83年至
   87年，每月亦至少會有存入數10萬元現款，此有第一商業銀
   行楠梓分行96年9 月11日（96）一楠字第310 號函及所附交
   易往來明細資料（見本院卷A 第229-240 頁），而被告自承
   伊獲土地徵收補償係於89 年5月間，足認89年5 月前，丙○○帳戶內不可能會存有被告因土地徵收所獲之補償金甚明。
   是依上開資料，丙○○帳戶自82年至87年止，每年存款餘額
   均為近百萬元或高達數百萬元，且依上開交易往來明細，丙○○存入之現金，並非由被告轉匯，是被告辯稱丙○○帳戶
   內之現金均為伊所有云云，是否屬實，尚有可疑。
 (2)依證人己○○及林乙○○於本院審理時均證稱：丙○○與被
   告分別在廟裡擔任桌頭及乩童，信徒來廟裡問事情，若有付
   錢，大都先由丙○○負責收取，然丙○○及被告如何處理信
   徒的錢，渠等並不清楚等語。證人己○○證稱：「（丙○○
   有無在神壇幫忙？）她在作桌頭，至於她有無領錢我不知道
   。因為都是她的先生甲○○在負責」、「（請廟裡乩童問事
   情的費用，是何人收走？）錢都是丙○○收走，至於她收走
   之後，是否有交給被告或是其他人，我就不清楚」、「（信
   徒問事情的錢是否就是交給丙○○？）是的」等語；證人林
   乙○○證稱：「（神壇負責人？）被告」、「（丙○○工作
   性質？）答：信徒問事情時，她負責寫字就是俗稱的桌頭」
   、「（丙○○做桌頭是否有薪資？）不清楚」、「（問事情
   時信徒給的錢是要給廟或是桌頭或是乩童？）不一定信徒都
   會給錢，若是有給錢，信徒的錢是要給誰，我不知道」、「
   （問事情的人都將錢給誰？）我看到的時候都是交給丙○○
   」、「（丙○○收到信徒的錢如何處理？是否知道？）不知
   道」等語（見本院卷B 第21-24 頁）。是依證人己○○及林
   乙○○之證詞，均無法證明信徒交付錢予丙○○後，丙○○
   與被告究係如何分配上開款項，是依渠等之證詞，並無法證
   明丙○○帳戶內之現金為被告所有。是此，要難以證人己○○及林乙○○之證詞為被告有利認定。另證人己○○亦證稱
   ：「（你何時於被告甲○○的神壇任職？）我只是去幫忙而
   已，約有20年了。我的工作是在廟裡在熱鬧時負責會計、平
   時就沒有。有收入就有支出，我會1 年1 次列出明細表。收
   入部份存入郵局，因為郵局不可以用廟的名義，只能用私人
   的名義，所以暫時以我的名義存廟的錢」等語（見本院卷B
   第21頁）。是依證人己○○之上述證詞，廟內之收入係伊以
   自己之名義存放在郵局，若證人己○○之證詞為真，則廟內
   之收入不可能存在被告或丙○○之個人帳戶內自明，參以丙○○帳戶於87年前，並無被告轉匯之款項，益徵丙○○帳戶
   內之現金，應為丙○○個人所得無訛。另被告傳訊證人韓武
   榮、陳高惠、蔡美香、吳陳如寶、林陳如玉及楊靖達等人，
   欲證明廟內有捐款及讓信徒問事收費等情（見本院卷B 第34-
   35頁）。然廟內有捐款及讓信徒收費問事等情，為兩造所不
   爭執，且被告欲傳訊之上開證人，既非廟內之工作人員，亦
   未負責廟內會計帳務事宜，是渠等並無法得知被告與丙○○
   之間資金往來關係為何？更無法知悉丙○○帳戶內之現金究
   為何人所有，是本院認無傳訊之必要，併此敘明。
 (3)再者，被告以證人戊○○於偵訊時證稱：伊曾於第一銀行楠
   梓分行任職，任職期間被告到銀行辦理提、存款大都由伊負
   責接洽，且丙○○帳戶的定存、存摺及印章都是被告拿至銀
   行辦理，而丙○○在銀行開戶後，銀行款項之進出大部分都
   是由被告在處理，丙○○很少到銀行等語，而認丙○○在第
   一銀行楠梓帳戶內存款確為伊所有置辯云云，並提出臺灣高
   雄地方法院檢察署檢察官95年度偵字第23072 號不起訴處分
   書（見本院卷A 第69-72 頁）。惟被告涉嫌為造文書等案件
   ，經告訴人再議後發回，並經台灣高雄地方法院檢察署檢察
   官以96年度偵續字第145 號對被告提起公訴，認被告有以偽
   填丙○○名義之取款憑條盜領丙○○帳戶內現金之不法行為
   等情，有臺灣高雄地方法院檢察署檢察官96年度偵續字第145
   號起訴書可參（見本院卷B 第81-83 頁）。是此，要難以上
   述不起訴處分書中關於證人戊○○之證詞，即認丙○○帳戶
   內之現金確為被告所有無訛，先予敘明。此外，經本院傳訊
   證人戊○○，其證稱：「（被告在一銀楠梓分行存款、領款
   相關事宜是否清楚？）我於61年就到楠梓分行工作，雖然有
   調到新興分行2 、3 次，但是時間不常，因為被告不識字，
   又與我比較熟，都會請我幫他處理領款、存款的事情。定存
   也是存款部分」、「（他去做存、領款都是1 個人去的？）
   大部分都是他1 個人去。偶而才會由丙○○陪同他去」、「
   （被告領款存款時，是否告訴你這些錢的來源？）不會，我
   們也不會去問來源。被告有時候會將他戶頭的錢領出來存入
   丙○○的戶頭，或者有時候將丙○○戶頭的錢領出來存入被
   告戶頭。這2 戶頭的錢時常互有往來。這樣的戶頭往來都是
   被告在處理，在我的印象中沒有丙○○來處理過這樣的事情
   。至於他們為何要這樣資金往來，我不清楚，也不會問被告
   」等語（見本院卷B 第25頁）。是依證人戊○○上述證詞，
   被告與丙○○帳戶互有資金往來，且被告有時會單獨來辦理
   丙○○帳存提款事宜，然證人戊○○亦證稱丙○○曾與被告
   共同至銀行處理存提款事務。衡情，被告自承自60幾年時即
   與丙○○相識，因雙方情投意合而同居生活，既然被告與丙○○共同生活，且感情和睦，又共同經營廟內事務，則由被
   告負責替丙○○處理存、提款事宜，尚屬合理，是此，要難
   以被告有代丙○○處理丙○○帳戶之存、提款之舉，即認丙○○帳戶內之存款均係被告所有。參以證人戊○○亦證稱伊
   對於丙○○帳戶內之存款係何人所有一事，並不知情，故證
   人戊○○之證言，並無法證明丙○○帳戶內之存款即屬被告
   所有自明。是此，被告以丙○○帳戶係由其負責處理而抗辯
   帳戶內現金為其所有，亦不足信。
 (4)至被告另抗辯：依常情，定期存款一定要本人始能辦理解約
   ，既然伊能成功辦理4 次丙○○帳戶之定期款單解約，表示
   丙○○帳戶確是由伊負責使用，第一銀行楠梓分行行員才會
   同意讓非帳戶名義人之伊來辦理解約云云。惟證人戊○○到
   庭證稱：「（一般而言定存解約的作業是否要本人親自去辦
   理？）不用，只要存摺、印鑑，印鑑與留存印鑑章相符就可
   以辦理解約」、「（是否會詢問本人確定要辦解約？）如果
   金額比較大筆，道義上我們會問。但是沒有規定我們一定要
   問本人是否有同意解約」等語（見本院卷B 第27頁）。是依
   證人戊○○前揭證詞，定期存款解約並非限定於本人始能辦
   理，亦即可委託他人辦理，且第一銀行楠梓分行亦無向本人
   確認否解約之作業要求。是此，縱被告分別於88年、93年及
   94年間，成功辦理4 次丙○○帳戶之定期存單解約，亦無法
   證明丙○○帳戶內之現金確係被告所有，是銀行始同意由非
   本人之被告來辦理解約乙節自明。綜上，被告上開辯解，同
   屬無據。
 3.按「因故意或過失，不法侵害他人之權利者，負損害賠償責
   任」，「負損害賠償責任者，除法律另有規定或契約另有訂
   定外，應回復他方損害發生前之原狀」、「因回復原狀而應
   給付金錢者，自損害發生時起，加給利息」，民法第184 條
   第1 項前段、第213 條第1 項及第2 項分別定有明文。綜上
   ，依被告所提之相關證據，均無法證明丙○○帳戶內之現金
   為伊所有，僅信託寄放在丙○○帳戶內，則被告94年3 月7
   日將丙○○帳戶內之現金8,404,000 元轉入自己帳戶，確係
   侵害丙○○繼承人之繼承權自明。
六、綜上所述，被告擅自領取被繼承人丙○○於第一銀行楠梓分
    行之定期存款金額8,404,000 元，應屬被告故意侵害丙○○
    繼承人即原告與李萬土繼承權利。從而，原告依據侵權行為
    之法律規定，訴請被告應返還8,404,000 元予原告及其他共
    有人李萬土，及損害發生日（即94年3 月7 日）起至清償日
    止，按週年利率5 ％計算之利息，為有理由，應予准許。
七、又兩造陳明願供擔保請為宣告假執行或免為假執行，經核均
    與規定相符，爰分別酌定相當之擔保金額併予宣告。
八、本件事證已臻明確，兩造其餘攻擊防禦方法及舉證，核與判
    決結果無影響，爰不一一論述，附此敘明。
九、據上論結，本件原告之訴為有理由，依民事訴訟法第78條、
    第390 條第2 項、第392 條，判決如主文。
中    華    民    國    97    年    3     月    31    日
                  民事第四庭   法   官  張茹棻
正本係照原本作成。
如不服本判決，應於送達後20日內，向本院提出上訴狀並表明上
訴理由，如於本判決宣示後送達前提起上訴者，應於判決送達後
10日內補提上訴理由書（須附繕本）。
中    華    民    國    97    年    3     月    31    日
                               書記官  黃美秀


司法院資訊處製作；財團法人民間司法改革基金會備份。
